【裁判字號】    95,賠,3
【裁判日期】    950315
【裁判案由】    冤獄賠償
【裁判全文】
臺灣臺南地方法院刑事裁定                 95年度賠字第3號
聲  請  人  甲○○
上列聲請人因叛亂案件，聲請冤獄賠償，本院決定如下：
    主  文
聲請駁回。
    理  由
一、聲請意旨略以：聲請人前因涉嫌叛亂案件，於民國七十四年
    七月下旬經執行羈押至七十四年十一月二十九日經臺灣警備
    司令部軍事檢察官以七十四年度法字第六二七號為不起訴處
    分准予開釋，其共受羈押達四月，為此爰依戒嚴時期人民受
    損權利回復條例準用冤獄賠償法之規定，請求共一百二十日
    ，每日以新臺幣（下同）三千元折算一日支付賠償金等語。
二、按戒嚴時期人民受損權利回復條例（以下稱本條例）第六條
    第一項規定，人民於戒嚴時期因犯內亂、外患、懲治叛亂條
    例或檢肅匪諜條例之罪，具有該條項所定各款之事由者，得
    聲請所屬地方法院準用冤獄賠償法相關規定，請求國家賠償
    。又同條第二項規定「前項請求權，自本條例修正公布日起
    ，因五年間不行使而消滅」。經查，本條例第六條係於八十
    九年二月二日經總統（八九）華總一義字第八九○○○二八
    四四○號令修正公布，其修正之立法理由為「(一)戒嚴時期人
    民因犯刑法內亂、外患罪章或其他戒嚴時期刑事特別法之罪
    者，其中多數均為政治犯而非刑事犯，對其科以刑罰實有侵
    犯人權，故比照戒嚴時期不當叛亂暨匪諜審判案件補償條例
    第二條，如經判決有罪確定或裁判交付感化教育、感訓處分
    者，國家亦應負賠償之責。(二)增列第二項。目的在避免當事
    人因單純不知法令存在，錯失請求國家賠償的機會，而給予
    之保障。」，蓋以修正前本條例第六條僅規範「人民於戒嚴
    時期因犯內亂、外患罪，於受無罪之判決確定前曾受羈押或
    刑之執行者，得聲請所屬地方法院比照冤獄賠償法相關規定
    ，請求國家賠償。」，修正後除明定各款得請求之事由外，
    復增列前述第二項有關賠償請求權行使期間之規定。一方面
    為避免修正前原條文因準用冤獄賠償法之規定，須受該法第
    十一條所定賠償聲請人應於不起訴處分或無罪判決確定之日
    起二年內，向管轄機關聲請之限制，致使當事人因單純不知
    法令存在，錯失請求國家賠償的機會，而給予適度之保障；
    他方面則慮及臺灣地區與金門、馬祖、東沙、南沙地區業已
    分別於七十六年七月十四日、及八十一年十一月六日宣告解
    嚴，從而當事人是否果於戒嚴時期因涉犯內亂、外患、懲治
    叛亂條例或檢肅匪諜條例之罪，以致人身自由遭受不當之限
    制，此等事實已然發生；且觀乎同條例第六條之一立法理由
    所載，當事人僅須提出可供查證之方法，其出具之處分書、
    判決書或相關文書，亦不以正本為限，並得聲請管轄法院向
    該管政府機關調閱文件或檔案審認之，故為避免因案發時日
    距今事隔久遠，造成法院查證上之困難，自有促使當事人即
    時為此請求之必要。準此，本條例第六條第二項所設「五年
    」之限制，核其性質，要屬法定期間之一種，亦為當事人聲
    請賠償之合法程序要件，法院自應優先審認聲請人是否遵期
    提出賠償聲請之事實，合先敘明。
三、次者，中央法規標準法第十三條規定法規明定自公布或發布
    日施行者，自公布或發布之日起算至第三日起發生效力。查
    本條例第六條第二項業於八十九年二月二日修正公布施行，
    從而有關該條「五年間」請求期間之計算，依前開中央法規
    標準法之規定，應自本條例修正公布第三日即八十九年二月
    四日起算，而於九十四年二月三日即告屆滿。本件聲請人主
    張其因叛亂嫌疑，於經臺灣警備總司令部執行羈押至七十四
    年十一月二十九日，而經臺灣警備司令部軍事檢察官以七十
    四年法字第六二七號為不起訴處分後准予開釋而停止羈押，
    然參諸前揭說明，聲請人自應於九十四年二月三日前提出本
    件聲請，方為適法，惟其遲至九十五年三月九日始向本院具
    狀請求，有卷附聲請書上本院收文戳章可憑，顯已逾上開法
    定聲請期間；再佐以本條例第六條並未類如同條例第三條第
    五項當事人因不可抗力之事由，致不能行使者，得另行起算
    時效之規定，或刑事訴訟法所明定回復原狀、在途期間等相
    關規範，亦未可率爾比附援引。職是，本件聲請於法究有未
    洽，應予駁回。
據上論斷，應依戒嚴時期人民受損權利回復條例第六條第二項、
冤獄賠償法第十三條第二項後段，決定如主文。
中    華    民    國    95    年     3     月     15  日
                    刑事第八庭  法  官  徐文瑞
以上正本證明與原本無異
如不服本決定，應於決書送達後20日內，以書狀敘述理由，向本
院提出覆議。
                                書記官  李珍瑩
中    華    民    國    95    年     3    月    15    日


司法院資訊處製作；財團法人民間司法改革基金會備份。
